臺北高等行政法院判決　　　　　　　　　　　　　　九十一年度訴字第二一二五號
　　　　　　　　　　　　　　　.
　　原　　　告　甲○○
　　被　　　告　行政院公平交易委員會
　　代　表　人　黃宗樂（主任委員）
　　訴訟代理人　乙○○
　　　　　　　　丁○○
　　　　　　　　丙○○
右當事人間因公平交易法事件，原告不服行政院中華民國九十一年四月十一日院臺訴
字第○九一○○八三○一○號訴願決定，提起行政訴訟。本院判決如左：
　　主  文
原告之訴駁回。
訴訟費用由原告負擔。
　　事  實
一、事實概要：本件被告以原告即加亦水電工程行與訴外人順盛工程有限公司（下稱
    順盛公司）、捷一工程股份有限公司（下稱捷一公司）、立鵬工程有限公司（下
    稱立鵬公司）、宇力工程有限公司（下稱宇力公司）、明泉水電工程有限公司（
    下稱明泉公司）、昇泉工程有限公司（下稱昇泉公司）、信東工程技術顧問有限
    公司（下稱信東公司）、飛龍水電股份有限公司（下稱飛龍公司）聯欣水電工程
    有限公司（下稱聯欣公司）、錦源工程有限公司（下稱錦源公司）、和興水電工
    程有限公司（下稱和興公司）、祥泰水電股份有限公司（下稱祥泰公司）、今道
    企業工程有限公司（下稱今道公司）、昱丞工程有限公司（下稱昱丞公司）、齊
    得水電企業有限公司（下稱齊得公司）、樺宏工程有限公司（下稱樺宏公司）、
    景久實業有限公司（下稱景久公司）、春元工程有限公司（下稱春元公司）、大
    德工程行、春生水電工程行等，於民國（下同）八十八年五月十三日召開「協助
    台北自來水事業處（下稱自來水處）擴大內需工程承商座談會」（下稱系爭座談
    會），會中為相互約束不參標自來水處及其工程總隊招標工程之行為，已限制市
    場競爭機能，影響相關市場之交易秩序，違反行為時公平交易法第十四條規定，
    於九十年十月十二日以（九十）公處字第一六七號處分書（下稱原處分），命原
    告等二十一事業自處分書送達之次日起，應立即停止前開違法行為，並各處罰鍰
    新臺幣（下同）十萬元，原告不服，提起訴願，嗣經行政院訴願決定駁回，遂提
    起本件行政訴訟。
二、兩造聲明：
　(一)原告聲明求為判決：
　　1.訴願決定及原處分均撤銷。
　　2.訴訟費用由被告負擔。
　(二)被告聲明求為判決：如主文所示。
三、兩造之爭點：
    原告是否有為行為時公平交易法第七條所稱之聯合行為？
　(一)原告主張之理由：
　　1.自來水處管線工程招標分由自來水處及其附屬單位工程總隊辦理，原告長久以
      來未曾參與工程總隊之招標乃屬事實，近幾年來僅承包臺北自來水事業處之水
      表換裝工程，合先敘明。
　　2.原告於八十八年五月初接獲台灣區水管商業同業公會通知，將於五月十三日開
　　　會，會題「協助臺北自來水事業處擴大內需工程承商座談會」。原告按時與會
　　　，因會中討論盡是廢土承運等問題，因與原告事業營運方向相悖，原告聆聽約
　　　二十分鐘後離開會場，即回公司。是故會中所討論及決議內容，原告全無所知
　　　。
　　3.自來水處工程總隊之管線工程因係屬大型工程如欲承攬則必需考量施工方式、
      資金週轉等因素，至臺北自來水事業處八十八年間之擴大內需工程均屬大型工
      程，全由工程總隊辦理，原告並無能力籌措上千萬元資金，故無意願參與承包
      ，就如前項說明，對於會議所討論的內容也沒有興趣。
　　4.據原處分書所載系爭座談會，有人表示不參與投標恐有違法之虞，及順盛公司
　　　公司負賣人陳榮傑於「南京東路五段二十三巷、五十九巷配水管改善工程」標
　　　場進行所謂「查看、勸導」之事。可以得知會中意見紛陳並無合議，就是因為
  　　沒有合意，所以順盛公司公司負責人陳榮傑才會到「南京東路五段二十三巷、
　　  五十九巷配水管改善工程」標場進行所謂「查看、勸導」之事，應屬其個人行
  　　為，不應就此認定全體有合意抵制之行為。
  　5.原告系爭座談會中未置一喙，且開會不久即因與理念不合先離場。原告從未參
      與自來水處工程總隊標案投標。至自來水處八十八年間之擴大內需工程均屬大
      型工程，全由工程總隊辦理，原告並無能力及意願參與承包。原告自始未參與
      工程總隊投標，其後未參與投標自不得逕予認定係「抵制」之行為，而且對於
      自來水事業處」之水表換裝、給水工程一直都有承包，並無抵制行為事實。
  (二)被告主張之理由：
  　1.被告就原告等違反公平交易法第十四條規定之聯合行為予以處分並無違誤。
      (1)按「事業不得為聯合行為。」為公平交易法第十四條所規定。所謂「聯合行
        為」，依同法第七條規定，係指「事業以契約、協議或其他方式之合意，與
        有競爭關係之他事業共同決定商品或服務之價格，或限制數量、技術、產品
        、設備、交易對象、交易地區等，相互約束事業活動之行為而言。」又「本
        法第七條之聯合行為，以事業在同一產銷階段之水平聯合，足以影響生產、
        商品交易或服務供需之市場功能者為限。本法第七條之其他方式之合意，指
        契約、協議以外之意思聯絡，不問有無法律拘束力，事實上可導致共同行為
        者。」復為公平交易法施行細則第五條第一項及第二項所明定。揆諸前開條
        文之立法意旨，乃因事業彼此間以契約、協議或其他方式之合意，對事業活
        動為相互足以影響市場功能之約束，將導致市場競爭機能之減損，爰於公平
        交易法第十四條明文予以禁止。故具有競爭關係之事業間，如對於競爭之事
        項為相互之約束，而足以影響市場供需功能者，即為違反前開公平交易法第
        十四條之規定，並不以該等事業間需存在一致性配合限制競爭之內容或現象
        ，方構成違反聯合行為。
      (2)卷查本案原告與其他關係人樺宏公司等共計二十一家事業，因多係以承作自
        來水事業處之給水管裝置工程為主要業務，渠等應屬同一產銷階段之事業，
        具有水平競爭關係。原告與其他關係人共計二十一家事業於八十八年五月十
        三日，於台灣區水管工程工業同業公會（以下簡稱公會）台北辦事處會議廳
        召開「協助台北自來水事業處擴大內需工程承商座談會」以解決長久存在之
        廢土證明、單價、及工程總價底價之訂定等問題。該次座談會中，原告等與
        其他關係人除就前開議題予以討論外，並一致達成在問題未獲自來水處解決
        前，渠等將抵制參標迫使水處提高工程各項單價之共識。且為落實渠等抵制
        參標之共識，原告之一，亦即順盛公司之負責人陳榮傑，乃親自於後續水處
        工程總隊所辦理「南京東路五段二十三巷、五十九巷配水管改善工程」之招
        標案現場監視。故原告與其他關係人共計二十一家具有同一產銷階段競爭關
        係之事業，藉由召開系爭座談會，達成相互約束不參加水處及其工程總隊招
        標案決議之行為，已限制市場競爭機能，影響相關市場之交易秩序，核屬違
        反前開公平交易法第十四條規定之聯合行為，被告就此予以處分並無違誤，
        合先敘明。
　　2.綜合相關事證，原告違反公平交易法第十四條規定應屬無疑，所訴核無足採。
      (1)原告訴稱，其未參與自來水處工程總隊之招標案，並稱於該次會議中，因所
        討論事項與其營運方向相悖，故其乃外出抽煙而未回去開會，故對於會中所
        討論及決議之內容全無所悉；且據處分書所載，可知會中意見紛陳，並無合
        議，所以順盛公司之負責人陳榮傑，才會至「南京東路五段二十三巷、五十
        九巷配水管敢善工程」標場進行所謂之「查看、勸導」情事，故此應屬其個
        人之行為，而不應就此認定全體有合議抵制之行為云云。
      (2)按行政機關對人民之處分，應以事實為依據，而事實係從證據認定之。所謂
        證據，係指直接、間接足以證明犯罪行為之一切證人、證物而言。故認定犯
        罪事實所憑之證據，並不以直接證據為限，間接證據亦包括在內，間接證據
        如非違背一般經驗法則及論理法則，並非法所不許，行政法院迭有判例可循
        。
      (3)本案原告與其競爭同業立鵬公司等二十家事業，於系爭座談會，達成共同抵
        制參與自來水處標案之共識，此可從該次座談會主席，亦即關係人順盛公司
        之負責人陳榮傑至被告為陳述時陳稱：「．．會中決議請公會出面協助解決
        ，同時也建請在場同業自我約束，等到自來水事業處改善相關不合理情形後
        ，再行投標，否則同業勉強投標，也是虧本、不敷成本．．」以及出席業者
        ，亦即關係人大德工程行之負責人謝德勝指稱：「．．在這次會議中有參與
        的同業有以下幾點共同決議，．．事實上自八十七年底同業就已有不去投標
        之共同看法，至八十九（為八十八年之誤植）年四、五月間情況更為嚴重，
        所以在五月十三日集會時，同業在會中再就不去投標之做法凝聚共識及再確
        認．．．」及關係人立鵬公司之負責人黃枝益指稱：「在八十八年五月中旬
        ，我們互相熟識的二十餘家同業，在水管公會委員陳榮傑之召集下，先行召
        開同業協調會（當時除同意抵制參標而未出席之昇泉公司外，其餘同業幾乎
        皆出席），並於隔月向水處進行座談（同業代表由公會出面，本人並未獲邀
        ）時，水處同意將我們意見帶回去研究，但我們二十餘家業者認為水處缺乏
        誠意，故決定一起抵制參標，直至水處改善不合理規定為止．．」等證之（
        此均有前揭關係人至被告所為陳述紀錄附原處分卷可稽）。且另佐以其他關
        係人宇力公司、今道公司、明泉公司、信東公司、春生水電工程行，齊得公
        司、聯欣公司、樺宏公司等事業，於被告所為之陳述紀錄，對於前開座談會
        決議內容亦有其一致性陳述存在，故依前揭關係人等之陳述紀錄，已足以顯
        示原告與競爭同業立鵬公司等二十家水管承裝業者，於系爭座談會中，形成
        聯合抵制參與自來水處及其工程總隊之工程招標案之合意事實。
      (4)雖原告辯稱其於會中外出抽煙並未回去開會，故對於會中討論及決議之內容
        全無所悉乙節。查證諸原告於八十九年十一月十四日至被告為陳述時曾表示
        ：「我記得在八十八年五月十三日上午曾有同業向我提及，公會將於同日下
        午召開有關棄土如何處理及路面加鋪瀝青銑鉋等問題會議，因上述問題都事
        關業者經營問題，於是我有出席此次會議，當時同業有提及棄土問題，主要
        是合法棄土證明取不到，連帶影響無法開工，會議主持人及同業都有提到棄
        土證明無法取得的情況下，如果去投標或得標後，根本沒有辦法開工，後來
        是否有提到如何處理及因應做法，因我正好在外面抽煙，沒有聽到．．．」
        及原告訴稱，其係因該次座談會內容與自來水處之開會說明並無差別方外出
        抽煙，足證原告在出席是項會議前，即已先行知悉會議之討論內容及目的，
        其後並確實出席該次座談會，且參酌其他關係人如順盛公司、捷一公司等負
        責人均指稱原告曾出席座談會參與合意等情，實難認為原告對於該次座談會
        之決議未為知悉，所辯顯然昧於事實要難採信。
      (5)而原告復指稱順盛公司之負責人陳榮傑於「南京東路五段二十三巷、五十九
        巷配水管改善工程」標場進行查看、勸導之事係屬個人行為，不應就此認定
        全體有合意抵制之行為乙節。查原告等聯合抵制參標自來水處及其工程總隊
        之工程形成合意及約定，業已構成違反公平交易法第十四條聯合行為之禁制
        規定，縱陳榮傑於標場進行查看、勸導之事係屬個人行為，亦無損本案違反
        聯合行為禁制規定之事實，況本案事後監督業者有無配合抵制參標之機制，
        係由參與合意之業者亦即關係人立鵬公司之負責人黃枝益供述在案，實難謂
        係屬私人行為。是綜前所述，原告與其競爭對同業立鵬公司等二十家事業，
        於八十八年五月十三日召開之座談會，達成共同抵制參與自來水處工程招標
        案之聯合行為，為違反公平交易法第十四條規定應屬無疑，被告依規定予以
        處分，並無違法或不當情事。
　　3.茲就本案原告等違反公平交易法第十四條規定之聯合行為，為足以影響市場供
　　　需功能乙節，補充答辯如后：
      (1)依據自來水法第十九條規定，經主管機關核准，於特定供水區域內，經營自
        來水事業之權為自來水事業專營權，且由於自來水事業具有資源不可替代性
        、自然獨占、公共財、投資高獲益低、外部經濟、經營永續等生產特性，故
        自來水事業為區域獨占之公用事業。另依自來水法第四十三條規定，自來水
        事業應具備相關取水、貯水、導水、淨水、送水及配水等設備，此等設備之
        建置，依前開規定，為自來水事業所應負擔之責任與義務。另自來水水管工
        程一般依建築線可劃分為二類，一為表內管工程，另一為表外管工程。前者
        表內管工程，係由住戶自行招商承做，其水管口徑小且長度有限；表外管工
        程，則係由自來水事業處公開招商承做，水管之本、支幹管，數量及金額均
        較為龐大，故表外管工程為自來水水管裝置工程之主要部分。本案於佐以原
        告及其他關係人所承稱，案關大部分水管承裝業者之業務，係以承做台北自
        來水事業處之水管工程為主要業務，因此本案原告等被處分人就台北自來水
        事業處所發包之自來水水管承做工程，於該市場即有相當之市場占有率。
      (2)復查，本案關係人立鵬公司負責人黃枝益、捷一公司負責人李國芳，以及大
        德工程行負責人謝德勝，亦多有證稱，多年來經常承做自來水處（含工程總
        隊）工程之業者僅二十餘家，據被告了解，此主要係因上述原告及關係人其
        料源堆置、倉庫位置、車輛、機具、工人等有區域性、距離之考量，此涉及
        管理成本之多寡，相對影響競標之能力，雖其他地區業者亦可承做自來水事
        業處工程，但基於上述成本之考量，多不會參標自來水事業處之相關工程，
        此正足以說明何以原告與關係人等二十餘家業者在協議抵制自來水處工程不
        為參標後，自來水處相關工程大量流標（按八十七年因自來水處工程件數大
        幅減少，自來水處將所有工程移由工程總隊辦理發包事宜，依據自來水處所
        提供之「台北自來水事業處工程總隊八十七年至八十九年二月招標流標之工
        程」資料，並證稱自來水處工程總隊於八十八年有很多工程流標），卻未見
        其他自來水水管承裝業者參標，顯見原告合意不為參標已對自來水處水管工
        程造成影響（達一至二個月之久），台北自來水處因而不得不提高工程單價
        （此據關係人信東公司實際負責人楊金波，以及明泉公司負責人林書記到會
        陳述紀錄附卷可稽）。
      (3)綜前所述，原告與其他關係人共計二十一家具有同一產銷階段競爭關係之事
        業，藉由系爭座談會，達成相互約束不參加自來水處及其工程總隊招標案決
        議之行為，已限制市場競爭機能，影響相關市場之交易秩序，核屬違反公平
        交易法第十四條規定之聯合行為，被告就此予以處分誠無違誤。
　　4.惟有關被告對於聯合行為之認定，依被告多次於答辯書中所陳，依公平交易法
　　　第七條第一項規定：「本法所稱之聯合行為，謂事業以契約協議或其他方式之
　　　合意，與有競爭關係之他事業共同決定商品或服務之價格，或限制數量、技術
　　　、產品、設備、交易對象、交易地區等，相互約束事業活動之行為而言。」所
　　　謂聯合行為，其構成要件係指「有競爭關係之事業」間「合意」從事「限制事
　　　業競爭活動內容」之行為而言，並不以各參與聯合行為之事業須存在一致性「
　　　配合」限制競爭內容或現象為要件。本案原告違法重點乃係針對業者聯合抵制
      參標自來水處及其工程總隊之工程形成合意及約定，構成違反公平交易法第十
      四條聯合行為禁止規定之違反，要與合意事後有無遵守配合合意內容無涉，最
      高行政法院也維持此一見解（最高行政法院九十年度判字第五○七號判決參照
      ）。是以，原告於系爭座談會後，有無配合合意之事實，而造成自來水處及其
      工程總隊標案於八十八年間工程多次流標，並無影響被告對原告違反公平交易
      法第十四條禁止為聯合行為之認定，先予陳明。
　　5.再者，就鈞院以九十二年八月十三日（九二）院百平股九一訴○二三○五字第
　　　一八六七○號函，查得之自來水處自八十七年十一月一日起至八十八年九月底
      止之標案參標廠商及得、流標情形彙整表觀之，本案原告曾參與編號五○之「
      南區汰換水表及表位改善工程(二)」（決標日期八十七年十二月十八日、本案關
      係人齊得公司及今道公司均參與投標）、編號五八之「南區分處市區給水裝置
      工程(二)」（決標日期八十七年十二月二十三日、本案關係人信東公司及齊得公
      司亦參與投標）、編號七十五之「安康地區配合用戶申請埋設配水管工程」（
      決標日期八十八年一月十九日、本案關係人昱丞工程亦參與標案）、編號一一
      ○之「南區大表改善工程(二)」（決標日期八十八年五月四日、本案關係人齊得
      公司亦參與投標）、編號一三七之「陽明分處汰換水表及表位改善工程」（決
      標日期八十八年九月十日、本案關係人齊得水電亦參與投標）、編號一八六之
      「南區分處市區給水裝置工程(二)」（決標日期八十八年九月三十日、本案關係
      人齊得公司亦參與投標）等工程，並就編號五八、一一○、一三七等工程得標
      。而此與原告多次陳稱其並無資力承作金額較大之工程，顯然矛盾。因據原告
      前開參與之標案觀之，原告得以承作之工程，實以包括配水管、給水管及換表
      等工程，並與本案關係人齊得公司具有競爭關係，是原告主張不足採信。
　　理  由
甲、程序方面：
    本件與本院九十一年度訴字第二一二二、二一二六、二三○五、二五五六號公平
    交易法事件等四宗訴訟，係基於同一之事實上及法律上之原因，本院爰依行政訴
    訟法第一百二十七條第一項之規定命合併辯論，合先敘明。
乙、實體方面：
一、原告起訴主張：原告係水表換裝工程業者，於八十八年五月十三日應邀參加「協
    助台北自來水事業處擴大內需工程承商座談會」，會中並無相互約束不參標自來
    水處及其工程總隊招標工程之行為，且先行離席，事後亦未有抵制參標之情事，
    詎原處分以原告等與其他二十家廠商為聯合行為，違反公平交易法第十四條規定
    ，命原告等二十一家事業自處分書送達之次日起，應立即停止前開違法行為，並
    各處罰鍰十萬元，原處分認事用法諸多違誤，為此訴請撤銷訴願決定及原處分云
    云。
二、被告則以：本件原告與其他關係人等共計二十一家事業，多係以承作自來水處之
    給水管裝置工程為主要業務，屬同一產銷階段之事業，具有水平競爭關係。上開
    二十一家事業於八十八年五月十三日，於台灣區水管工程工業同業公會台北辦事
    處會議廳召開「協助台北自來水事業處擴大內需工程承商座談會」，一致達成在
    合法廢土證明、單價、及工程總價底價之訂定等問題未獲自來水處解決前，渠等
    將抵制參標迫使自來水處提高工程各項單價之共識。且為落實渠等抵制參標之共
    識，另案原告順盛公司之負責人陳榮傑，乃親自於後續自來水處工程總隊所辦理
    「南京東路五段二十三巷、五十九巷配水管改善工程」之招標案現場監視。故原
    告與其他關係人共計二十一家具有同一產銷階段競爭關係之事業，藉由系爭座談
    會，達成相互約束不參加自來水處及其工程總隊招標案決議之行為，已限制市場
    競爭機能，影響相關市場之交易秩序，核屬違反公平交易法第十四條規定之聯合
    行為，被告就此予以處分並無違誤等語置辯。
三、本件兩造不爭之原告係水管工程業者，有參加系爭座談會等情，並有座談會會議
    紀錄及附頁、營利事業登記證等附於原處分卷可稽，堪信為真實。
四、按「事業不得為聯合行為。」「本法所稱聯合行為，謂事業以契約、協議或其他
    方式之合意，與有競爭關係之他事業共同決定商品或服務之價格，或限制數量、
    技術、產品、設備、交易對象、交易地區等，相互約束事業活動之行為而言。」
    「公平交易委員會對於違反本法規定之事業，得限期命其停止、改正其行為或採
    取必要更正措施，並得處新台幣五萬元以上二千五百萬元以下罰鍰；逾期仍不停
    止、改正其行為或未採取必要更正措施者，得繼續限期命其停止、改正其行為或
    採取必要更正措施，並按次連續處新台幣十萬元以上五千萬元以下罰鍰，至停止
    、改正其行為或採取必要更正措施為止。」行為時公平交易法第十四條本文、第
    七條及第四十一條分別定有明文。
五、是本件之爭執，厥在於原告是否有為行為時公平交易法第七條所稱之聯合行為？
    經查：
  (一)按九十一年二月六日修正公布前之公平交易法第七條僅有一項規定：「本法所稱
    聯合行為，謂事業以契約、協議或其他方式之合意，與有競爭關係之他事業共同
    決定商品或服務之價格，或限制數量、技術、產品、設備、交易對象、交易地區
    等，相互約束事業活動之行為而言。」，而於九十一年六月二十四日修正發布前
    之同法施行細則第五條（八十八年八月三十日修正發布前之第二條）規定：「本
    法第七條之聯合行為，以事業在同一產銷階段之水平聯合，足以影響生產、商品
    交易或服務供需之市場功能者為限。本法第七條之其他方式之合意，指契約、協
    議以外之意思聯絡，不問有無法律拘束力，事實上可導致共同行為者。」對照九
    十一年二月六日修正公布之公平交易法第七條第一、二、三項規定：「本法所稱
    聯合行為，謂事業以契約、協議或其他方式之合意，與有競爭關係之他事業共同
    決定商品或服務之價格，或限制數量、技術、產品、設備、交易對象、交易地區
    等，相互約束事業活動之行為而言。」「前項所稱聯合行為，以事業在同一產銷
    階段之水平聯合，足以影響生產、商品交易或服務供需之市場功能者為限。」「
    第一項所稱其他方式之合意，指契約、協議以外之意思聯絡，不問有無法律拘束
    力，事實上可導致共同行為者。」及參照該條文之修正立法理由：「第二項至第
    四項新增。本法施行細則第五條有關聯合行為之意義之補充規定，其內容似有限
    縮本法第七條聯合行為之適用範圍，而有逾越母法之虞。爰將之提升至本法位階
    ，以符行政程序法第一百五十條規範之本旨。」是修正前後公平交易法關於聯合
    行為適用之範圍並無二致，先予敘明。
  (二)依前揭關於聯合行為之構成要件以觀，本件之爭點，實在於原告是否有為不為參
    加自來水處及其工程總隊工程招標之合意而足以影響服務供需之市場功能之情事
    ？
    1.查依原處分之其餘受處分人即本院九十一年度訴字第二五五六號事件原告等之
      陳述，其中：
      (1)順盛公司負責人陳榮傑於八十九年十一月十三日陳述：「：：：由於同業承
        作自來水處工程長期以來皆存在前述多項問題，經廠商個別反映皆無效果，
        我本人是同業公會台北辦事處之常務委員，在這行業也比較久乃出面邀集常
        在自來水事業處承包的同業交換意見，並作成正式的會議紀錄請水管同業公
        會出面，正式向台北自來水處反映同業之問題，所以在八十八年五月十三日
        下午二點經我召集，有大德工程行之謝德勝：：：等二十二人出席針對同業
        經營困境交換意見，會中立鵬公司有提到目前開工即須附上棄土證明，但合
        法的執照取得不易，且棄土單價不符成本。會中乃決議請公會出面協助解決
        ，同時也建請在場同業自我約束，等到自來水事業處改善相關不合理情形後
        ，再行投標，否則同業勉強投標，也是虧本、不敷成本：：：」。
      (2)立鵬公司負責人黃枝益於八十九年十一月十三日陳述：「：：：八十八年初
        蔡輝昇處長上任以來，對水處所發包的工程合約中加諸許多不合理的限制規
        定並嚴格執行，也因此，在八十八年五月中旬，我們互相熟識的二十餘家同
        業，在水管公會委員陳榮傑的召集下，先行召開同業協調會（當時除了同意
        抵制參標而未出席昇泉公司外，其餘的同業幾乎都有到），並於隔月向水處
        進行座談（同業之代表由公會出面，本人並未獲邀）時，水處同意將我們意
        見拿回去研究，但我們這二十餘家同業認為水處缺乏改善誠意，故決定一起
        抵制參標，直至水處改善不合理的規定為止，我記得同業抵制初期，包括昇
        泉公司也都未前去投標，而且主事者陳榮傑先生也曾出面查看並勸導不要投
        標，不過事隔數個月後，同業覺得不堪長期沒有工程可作，因此再度由公會
        幹部與陳榮傑出面與水處協調（我非公會幹部，未獲邀出席），經水處同意
        放寬規定後，我們才結束長達數個月之久之抵制參標。：：：」
      (3)宇力公司經理鄧宏義於八十九年十一月十四日陳述：「：：：目前本公司由
        我本人及施學章共同經營：：：我本人曾參加同業間在八十八年五月十三日
        於水管公會台北辦事處召開的座談會，會中同業雖然有提到棄土、回填砂品
        質、保險內容及期間、路面加鋪柏油施工數量少，工程污染等等問題，但據
        我所知台北自來水事業處到現在也還沒有解決上述的問題。雖然同業間曾有
        暫不參與台北自來水事業處工程標案的看法，但目前景氣不佳，我們承作公
        家工程的公司，往往為了繼續營業也不得不依公家機關所訂的契約條件來承
        作工程。：：：」
    　(4)明泉公司負責人林書記於八十九年十一月十四日陳述：「：：：我本人曾參
        與八十八年五月十三日在水管公會台北辦事處會議廳所召開的協助台北自來
        水處擴大內需工程承商座談會，：：：會中同業提到的問題有棄土問題、砂
        石級配問題、路面開挖及回填與鋪設柏油的問題等等，因為這些問題先前我
        們先曾即向台北自來水事業處反映，但都無下文，所以會中有業者提議同業
        間暫時先不要參與台北自來水事業處的工程標案，看台北自來水事業處能否
        幫業者解決前述的問題，此項做法也獲得與會同業的認可。但參標與否是由
        業者自己決定。：：：其實常參與台北自來水事業處的這些同業與業主合作
        多年認識很久了，多少會有感情，再加上公司員工生活等問題，約過了一、
        二個月，同業間就又開始參加台北自來水事業處的標案：：：」。
    　(5)昇泉公司負責人朱萬丁於八十九年十一月十五日陳述：「：：：本人確實有
        出席這次的開會，我記得是陳榮傑及李國芳通知我去水管公會開會，當初是
        針對政府擴大內需工程：：：專案表示同業互相表示意見，希望同業提出問
        題後，提供水管公會出面去推動、解決，但是會議沒有什麼效果，至於棄土
        問題是會中同業提出台北自來水事業處要求要拿到合法的棄土證明能開工，
        但是合法的棄土證明取得困難，所以會中作成決議，在未取得合法之棄土證
        明前，乾脆不要去投標，否則投了也開不了工：：：」。
      (6)信東公司實際負責人楊金波於八十九年十一月十五日陳述：「：：：本公司
        接到電話通知，說是要召開本次會議，本公司是由我出席。該次會議之召開
        主要是針對單價的合理性及棄土之處理，大家認為都不合理且有問題，經同
        業於會中交換看法後，業者均認為在沒有獲得解決前，業者去投標承做的話
        ，業者也難以經營，所以在會中同業是認為在台北自來水事業處未改善前，
        暫時不參與投標：：：」。
      (7)聯欣公司負責人高財貴於八十九年十一月十七日陳述：「：：：八十八年五
        月十三日在水管公會所開的這一次會議，我是請本公司經理呂長佑先生參加
        ，事後呂先生也有向我說明會議的情形，在會議中同業提到棄土、砂石級配
        及柏油單價不合理等情形，都是同業間相同的困擾，一直沒有辦法解決，雖
        然同業間有台北自來水事業處若不改進，就暫時不去參標的看法，但是在公
        司員工須有工作及台北自來水事業處並無改善之情形下，我們這些水管工程
        公司也不得不再參與工程標案及依甲方（業者）的施工規範來做：：：」
      (8)祥泰公司董事劉飛龍於八十九年十一月十四日陳述：「：：：．．這項議題
        主要是針對廢土合法證明無法取得，在未取得合法之廢土場之棄土證明前不
        要去投標，否則會違法，當時就有部分業者建議就不要投標了，請政府正視
        這項問題，但是也有業者認為如果能夠自行處理棄土的問題，也可以自行去
        參標，由於棄土處理其證明的問題無法解決，加上單價不好，一般業者都不
        標，但是為了維持公司的基本營運有些業者僅會選擇性投標及承作少數工程
        ：：：」
      (9)捷一公司負責人李國芳於八十九年四月二十九日陳述：「針對台北自來水事
        業處單方提出的不合理合約，多年來，我們都有反映，但是都沒有得到合理
        反映與解決，因此，在八十八年初，前述業者對於得標也不能反映成本而合
        理施作之情況下，且尚須面對屆期解約、押標金存放導致資金週轉困難等問
        題，當時，有共識不投標，這也是致使同業承攬意願低落之原因，即使在八
        十八年六月間與水處協商後，仍未獲得改善，這也是造成到目前為止，業者
        仍不願參標之原因：：：」
      (10)飛龍公司負責人洪武義於八十九年十一月十六日陳述：「在八十八年初水處
        曾邀集水管承商針對擴大內需工程案件的相關規定與做法提出說明：：：在
        說明會後不久投標文件就出來了，業者馬上面臨要不要去投標的問題，順盛
        陳榮傑先生就邀集有意承攬的同業在八十八年召開『協助台北自來水事業處
        擴大內需工程案件承商座談會』：：：有些業者建議在情況未明朗化之前不
        要去標，會後決議認為都不去投有違法之嫌，請各家業者自行依案件評估，
        是否要去投標，以本公司而言，像第一個標是南京五段有一個案，本公司當
        時還在觀望，沒有去標，在八十八年八月之前印象中有一個擴大內需專案都
        因為家數不足而流標，而本公司第一個標得擴大內需專案工程約在八十八年
        八月，第二標是八十八年十月，第三標是八十九年元月在同業中算是比較多
        ，上述工程都是第二次以後以議價方式得標。：：：」以上均有陳述紀錄附
        於原處分卷可按，核其內容大致相同。
    2.再查，依其餘受處分人之陳述：
      (1)本院九十一年度訴字第二一二二號事件原告謝德勝於八十九年十一月十三日
        陳述：「：：：在這次會議中有參與的同業有以下幾點共同決議，同業認為
        棄土問題成本過低，事實上自八十七年底同業就已有不去投標之共同看法，
        至八十九（按係八十八年之誤植）年四、五月間情況更為嚴重，所以在五月
        十三日集會時，同業在會中再就不去投標之做法凝聚共識及再確認，希望可
        藉此提高各項單價的成本：：：」，此有陳述紀錄附於原處分卷可按，且本
        院依原告之聲請勘驗原告陳述時之錄影帶部分內容，核無不符，此有勘驗筆
        錄在卷可按，原告主張陳述紀錄不實，無足採信。
      (2)本院九十一年度訴字第二一二六號事件原告齊得公司負責人陳文得、會計劉
        碧鑾於八十九年十一月十三日陳述：「：：：我們同業才於去年（八十八年
        ）五月間在公會召開座談會，同意表達我們的心聲，在水處未回應我們同業
        要求前，我們決定抵制不去參標．．」。
      (3)本院九十一年度訴字第二三○五號事件原告樺宏公司之李崑池於八十九年十
        一月十五日陳述：「八十八年五月十三日所召開之座談會，主要是針對棄土
        問題無法解決工程及單價不合理的問題，我記得是捷一的李國芳通知我去參
        加：：：會中同業希望台北市政府能解決棄土問題，並且合理反應工程單價
        ，會中同業有共識，在自來水處沒有解決上述問題情況下，暫時不去投標，
        否則難以經營下去．．」。
      (4)今道公司負責人簡堂於八十九年十一月十四日陳述：「：：：會中主要是
        討論廠商共同面臨的問題，大致就如會議紀錄上所記載的內容，當時大家的
        共識是把這些意見提供給水管同業公會出面為同業協助解決，同時自八十七
        年底同業已有默契暫時不要去投標，所以很多工程雖有公告，但同業都沒有
        去投標，希望水處儘快改善相關不合理的情形，但是水處一直都沒有調整其
        單價及規定，所以這次會議大家也有共識，等到水處改善這些不合理的單價
        及規定之後，再去投標，否則大家勉強去標也是做不下去，像有一些新進的
        廠商盲目去標了一件之後，也不敢再去標了，大致的情形是這樣：：：」。
      (5)春生水電工程行之李春生於八十九年十一月十五日陳述：「：：：這次會議
        是由我的兒子李權倫去開會，忘記是同業中的誰叫我去開會，我兒子開會回
        來有把會中的討論情形告訴我，據他告訴我，當時同業因考量台北自來水事
        業處的工程要求要附合法的棄土證明，但是當時規定必須是棄土場，砂石轉
        運站還不可以，而合法的棄土證明取得不易，同時自來水事業處所訂的棄土
        處理費的單價底價也太低而不符成本，．．，所以會中就作成決議在未取得
        合法之證明前乾脆不要去投標，否則投了也沒有用。．˙」。
      (6)昱丞公司之實際負責人陳文龍於八十九年十一月十八日陳述：「：：：而發
        表意見大都是比較常承作總隊工程的廠商，這些廠商因為長期須面對總隊要
        求要拿到合法的棄土證明才可以開工，而事實上棄土證明難以取得，以致開
        不了工，就認為去投標亦無用．．」。
      以上亦均有陳述紀錄附於原處分卷可按，核其內容與前揭諸受處分人陳述亦大
      致相同，是與會之原告與其餘受處分人間有不為參標之合意，堪以認定。
    3.雖原告主張因在外面抽煙，沒有聽到如何處理及因應作法云云，然依原告於八
      十九年十一月十四日陳述：「：：：自八十二年起成立加亦水電工程行，專門
      承做台北市水處案件：：：我曾承作水管管線工程，現在承作的是用戶給水裝
      置零星工程和水錶汰換工程二件。：：：我記得在八十八年五月十三日上午有
      同業（已忘記是誰）向我提到公會打算在下午召開有關棄土如何處理及路面加
      鋪瀝青銑鉋等問題的會議，因為這些問題都事關業者經營問題，於是我有出席
      此次會議。當時同業有提及棄土問題，主要是合法棄土證明取不到，連帶影響
      無法開工，會議主持人及同業都有提到棄土證明無法取得的情況下，如果去投
      標或得標後，根本沒有辦法開工，：：：」等語以觀，原告上開陳述顯係避重
      就輕之詞，不足採信。
    4.此外，本件亦可自系爭座談會後原告與其他受處分人參標自來水處及其工程總
      隊工程之情形，佐證上開聯合行為合意之存在，並堪以認定本件已足以影響服
      務供需之市場功能之情事？
      (1)查本件被告開始調查，本係由於自來水處工程總隊因辦理「擴大內需汰換計
        劃─南京東路五段廿三巷、五十九巷配水管改善工程」公開招標，認晁翎公
        司等三家公司彼此聯合參加投標行為有違反公平交易法之嫌，乃移請主管機
        關即被告釋示，此有該總隊八十八年八月十二日水工政字第八八六○四五二
        二○○號函附於原處分卷可稽，嗣被告函請該總隊派員到場陳述意見並提供
        八十七年至八十九年二月招標流標之工程，依該總隊於該次提出之招標流標
        工程資料所示，於八十八年間之工程其招標至決標次數，多在二次至三次以
        上。
      (2)就此本院發函自來水處請其查明該處（包括該處工程總隊）自八十七年十一
        月一日起至八十八年九月底止招標工程之全部參標廠商名單，並將其等在前
        揭期間得標、流標之情形，逐案謄列製表送院，經該處於九十二年八月二十
        八日以北市水物字第○九二三一二三三三○○號函復，惟查自來水處僅將上
        開期間決標之工程依決標日期彙整，而未將上開期間內流標之工程加以彙整
        ，故尚不足採為認定該期間流標情形之依據。
      (3)反之，被告所製作提出之招標流標工程表上所載投標情形，有被告於本件訴
        訟審理期間續向自來水處取得之工程開標紀錄表等附卷為證（附於被告九十
        二年十二月十八日答辯狀被證三編號二至十九），核屬相符，是此一已足以
        影響服務供需之市場功能之嚴重流標之情事可資佐證上開原告與其他受處分
        人間有不參標合意存在之事實。
    5.至原告主張自順盛公司負責人陳榮傑於標場進行查看、勸導之情事，可證抵制
      參標係其個人行為，且自原告之承包工程之紀錄可證原告並無參與抵制之情事
      云云，惟查聯合行為一經合意成立，即已該當公平交易法所稱聯合行為之構成
      要件，因此，是否事後有監督業者配合抵制參標或是否該等事業間存在一致性
      配合限制競爭之內容或現象，均非所問。
六、綜上所述，原告之主張，尚非可採，原處分以原告違反行為時公平交易法第十四
    條之規定，依同法第四十一條之規定命原告等自處分書送達之次日起，應立即停
    止前開違法行為，並處罰鍰十萬元，認事用法，並無違誤，訴願決定，予以維持
    ，亦無不合，原告訴請如聲明所示，為無理由，應予駁回。
七、本件事證明確，兩造其餘陳述於判決結果不生影響者，不予一一論述。
據上論結，本件原告之訴為無理由，爰依行政訴訟法第九十八條第三項前段，判決如
主文。
中　　華　　民　　國　　九十三　　　年　　　三　　　　月　　　三　　　　日
                 臺 北 高 等 行 政 法 院   第 四 庭
                                審 判 長 法  官　王　立　杰
                                         法  官　黃　本　仁
                                         法  官　王　碧　芳
右為正本係照原本做成。
如不服本判決，應於送達後二十日內，向本院提出上訴狀並表明上訴理由，如於本判
決宣示後送達前提起上訴者，應於判決送達後二十日內補提上訴理由書（須按他造人
數附繕本）。
                                         法院書記官 鄭 聚 恩
中　　　華　　　民　　　國　　九十三　　年　　　三　　　月　　　三　　　日
